臺灣板橋地方法院民事裁定　94年度繼字第2082號
聲　請　人　台北市政府
法定代理人　馬英九
非訟代理人　楊恩沛
上列聲請人聲請對被繼承人甲○○選任遺產管理人事件，本院裁
定如下：
    主　　　文
選任財政部國有財產局臺灣北區辦事處為被繼承人甲○○（男、
民國○○○年○○月○○○日生、身分證統一編號：Ｚ0000
00000號、生前籍設台北縣蘆洲市○○路五０二號四樓）之
遺產管理人。
程序費用由被繼承人甲○○之遺產負擔。
    理　　　由
一、按繼承開始時，繼承人之有無不明，而無親屬會議或親屬會
    議未於一個月內選定遺產管理人者，利害關係人或檢察官得
    聲請法院選任遺產管理人，並由法院依公示催告程序，定六
    個月以上之期限，公告繼承人，命其於期限內承認繼承；又
    被繼承人之所有繼承人均拋棄其繼承權者，亦準用關於無人
    承認繼承之規定，民法第一千一百七十七條、第一千一百七
    十八條第二項、第一千一百七十六條第六項定有明文。
二、本件聲請意旨略以：被繼承人甲○○（男、民國○○○年○
    ○月○○○日生、身分證統一編號：Ｚ000000000
    號、生前籍設台北縣蘆洲市○○路五０二號四樓）於民國九
    十三年十二月十七日死亡，因欠繳九十年至九十三年度地價
    稅四千九百八十三元，已逾滯納期間，尚未繳納，其遺有台
    北市○○區○○段一小段一九０地號土地（持分二分之一）
    ，惟因被繼承人甲○○之法定繼承人紀蔣麗玉等九人已向本
    院聲請拋棄繼承（本院九十四年一月二十八日板院通家曉九
    十四年度繼字第二一九號函），無法依民法第一千一百七十
    七條選定遺產管理人，以致稅捐無法徵起，今為保障徵起稅
    捐，爰依非訟事件法第一百五十三條之規定，聲請選任財政
    部國有財產局臺灣北區辦事處為其遺產管理人等語。
三、本件聲請人主張被繼承人甲○○於九十三年十二月十七日死
    亡，其所有繼承人全部拋棄繼承，業據其提出本院拋棄繼承
    准予備查函、除戶資料、繼承系統表、戶籍資料九份為證，
    復經本院依職權調取本院九十四年度繼字第二一九號被繼承
    人甲○○之繼承人紀蔣麗玉等九人拋棄繼承事件案卷核閱無
    訛，自堪信為真實。又聲請人主張其為被繼承人甲○○之債
    權人，業據其提出台北市稅捐稽徵處滯納期滿欠稅清單為證
    ，亦堪信為真實。從而，聲請人以利害關係人之身分聲請選
    任被繼承人甲○○之遺產管理人，核與首揭規定尚無不合。
四、按國有財產局係依國有財產法第九條設立之機關，依法綜理
    國有財產事務，而所謂國有財產，係指國家依據法律規定或
    基於權利行使，或由於預算支出，或由於接受捐贈所取得之
    財產，又該法所指之權利，則係指地上權、地役權、典權、
    抵押權、礦業權、專利權、著作權、商標權及其他財產上之
    權利而言，此觀國有財產法第二條第一項、第三條第一項第
    四款規定自明，是國家「依據法律規定．．．所取得之財產
    」、「財產上之權利」，均屬國有財產之範圍，而為國有財
    產局職掌之業務範圍。而民法第一千一百八十五條無人承認
    繼承之賸餘財產，歸屬國庫之規定，賦予國庫對於將來遺產
    之歸屬有期待權（參見院字第二二一三號解釋意旨），解釋
    上應屬上開國有財產法所定依據法律規定取得之財產權之一
    種，故法院通知國有財產局有此種國家依法應得之期待權時
    ，國有財產局依國有財產法之職掌，即應積極辦理。本件被
    繼承人甲○○死亡後，繼承人均拋棄繼承權，親屬會議亦無
    法組成，依民法第一千一百七十六條第六項繼承人均拋棄繼
    承權者準用關於無人承認繼承之規定，是上開司法院之解釋
    及國有財產法之規定亦有準用。衡量被繼承人之資產及負債
    狀況，經聲請人之非訟代理人楊恩沛到庭陳稱：「相對人遺
    有台北市○○區○○段一小段一九０地號土地，其上沒有建
    物，沒有抵押權設定，至於相對人是否有其他負債，我們不
    清楚‧‧‧。」等語，是被繼承人之積極財產可能大於負債
    ，依民法第一千一百七十六條第六項準用民法第一千一百八
    十五條之規定，其賸餘遺產歸屬於國庫。被繼承人甲○○目
    前尚有遺產存在，而被繼承人甲○○之遺產亟待管理，依前
    開司法院之解釋及國有財產法之規定，並斟酌遺產管理人之
    職務，依民法第一千一百七十九條之規定，其程序相當複雜
    ，任務頗為繁重，為保障債權人之利益及期程序之公正、公
    信起見，是本院認以選任財政部國有財產局臺灣北區辦事處
    為被繼承人甲○○之遺產管理人為適當。準此，聲請人所為
    聲請，依法尚無不合，應予准許。
五、依非訟事件法第一百五十七條，裁定如主文。
中　　華　　民　　國　　94　　年　　12　　月　　31　　日
                  家事法庭　　　　法　官　郭光興
以上正本係照原本作成
如對本裁定抗告須於裁定送達後十日內向本院提出抗告狀
中　　華　　民　　國　　95　　年　　1 　　月　　2 　　日
　　　　　　　　　　　　　　　　　書記官　翁子婷
